臺灣臺南地方法院民事判決
109年度訴字第195號
原      告  李錦瑩  
訴訟代理人  謝凱傑律師
            楊聖文律師
被      告  姚勝男  
特別代理人  姚漢卿  
兼  上一人
訴訟代理人  姚俊熒  
被      告  姚志峯  
            姚俊熒  
            姚謝金說
            姚惠玲  
            姚翔詠  
            姚弘原  
            姚重嘉  
兼  上四人
訴訟代理人  姚進強  
上列當事人間請求分割共有物事件，經本院於民國109年11月12
日言詞辯論終結，判決如下：
    主  文
兩造共有坐落臺南市○○區○○段○○○○地號土地，面積八百三十六點
零八平方公尺，其分割方法如附表二所示。
訴訟費用由原告及被告各按如附表一所示之比例負擔。
    事實及理由
一、本件原告起訴主張：坐落臺南市○○區○○段0000地號土地，面
    積836.08平方公尺（下稱系爭土地），為兩造共有，應有部
    分各如附表一所示。茲因兩造就系爭土地並無不分割之約定
    ，而依系爭土地之使用目的，亦無不能分割之情事。為此，
    爰依民法第823條第1項規定，訴請裁判分割系爭土地。並聲
    明：如主文第1項所示。
二、被告陳述：同意按原告提出之分割方案分割等語。 
三、得心證之理由： 
  ㈠按各共有人，除法令另有規定外，得隨時請求分割共有物。
    但因物之使用目的不能分割或契約訂有不分割之期限者，不
    在此限，民法第823條第1項定有明文。查，本件原告主張系
    爭土地為兩造共有，應有部分各如附表一所示，業據其提出
    與所述相符之土地登記第一類謄本1份為證（參見本院柳營
    簡易庭108年度營調字第239號卷宗第35頁至第41頁），自堪
    信為真正；再原告主張兩造就系爭土地並無不分割之約定，
    而依系爭土地之使用目的，亦無不能分割之情事，為被告於
    言詞辯論時所不爭執，原告主張之前揭事實，亦堪信為實在
    。從而，兩造就系爭土地既無不分割之約定，依系爭土地之
    使用目的，亦無不能分割之情事，原告訴請本院裁判分割系
    爭土地，自應准許。
  ㈡次按，分割之方法不能協議決定，或於協議決定後因消滅時
    效完成經共有人拒絕履行者，法院得因任何共有人之請求，
    命為下列之分配：1.以原物分配於各共有人。但各共有人均
    受原物之分配顯有困難者，得將原物分配於部分共有人。2.
    原物分配顯有困難時，得變賣共有物，以價金分配於各共有
    人；或以原物之一部分分配於各共有人，他部分變賣，以價
    金分配於各共有人。以原物為分配時，因共有人之利益或其
    他必要情形，得就共有物之一部分仍維持共有。民法第824
    條第2項、第4項定有明文。再按，法院定共有物分割之方法
    ，應斟酌各共有人之意願、共有物之性質、經濟效用及全體
    共有人之利益等情形，為適當公平之分割（最高法院106年
    度台上字第2093號判決意旨參照）。
  ㈢查，系爭土地由北至南，依序有下列建物或棚架：1.據被告
    姚志峯陳稱由訴外人即其祖父姚四教建造、現由其供他人使
    用之一層磚造平房；2.據訴外人即被告姚進強之配偶姚鄭玉
    琴陳稱由訴外人即被告姚進強之父姚石定建造、現由被告姚
    進強、姚謝金說使用之類似三合院之磚造平房；3.據姚鄭玉
    琴陳稱由被告姚謝金說建造、現由被告姚謝金說作為儲藏室
    使用之鐵皮房屋；4.據被告姚俊熒陳稱由其本人搭建、供停
    車使用之鐵皮棚架，業經本院勘驗現場及囑託臺南市佳里地
    政事務所測量屬實，並有勘驗筆錄及臺南市佳里地政事務所
    土地複丈成果圖各1份、現場照片9幀在卷可按（參見本院卷
    第89頁、第109頁、第93頁至第99頁）。
  ㈣本院審酌原告主張之分割方案，即按如附表二所示分割，乃
    使被告姚志峯分得如附圖所示編號A部分；原告分得如附圖
    所示編號B部分；被告姚弘原、姚翔詠、姚惠玲分得如附圖
    所示編號C部分，並按應有部分各三分之一之比例維持共有
    ；被告姚謝金說分得如附圖所示編號D部分；被告姚進強分
    得如附圖所示編號E部分；被告姚重嘉分得如附圖所示編號F
    部分；被告姚勝男分得如附圖所示編號G部分；被告姚俊熒
    分得如附圖所示編號H部分；兩造分得之部分，形狀均稱完
    整；並斟酌被告均同意按原告主張之分割方案分割，足見系
    爭土地按原告主張之分割方案分割，且兩造分別分得如附表
    二所示位置，應符合兩造全體之意願；且系爭土地按原告主
    張之分割方案分割以後，如附圖所示編號C部分，由被告姚
    弘原、姚翔詠、姚惠玲維持共有，由被告姚弘原、姚翔詠、
    姚惠玲整體利用，亦應有利於被告姚弘原、姚翔詠、姚惠玲
    等情。從而，本院認為系爭土地按如附表二所示分割，應符
    合各共有人之意願，可使兩造分得之土地在利用上獲得最大
    之效益，應符合全體共有人之利益，能使兩造獲得最大之經
    濟效用，應屬適當、公允。
四、綜上所述，原告依民法第823條第1項規定，請求分割系爭土
    地，為有理由，應予准許，爰判決如主文第1項所示。
五、復按，因共有物分割、經界或其他性質上類似之事件涉訟，
    由敗訴當事人負擔訴訟費用顯失公平者，法院得酌量情形，
    命勝訴之當事人負擔其一部，民事訴訟法第80條之1定有明
    文。本院審酌本件乃因共有物分割涉訟，分割結果對於兩造
    均屬有利，由敗訴當事人負擔訴訟費用顯失公平，認本件訴
    訟費用應由兩造按其應有部分之比例即按如附表一之比例分
    擔，較為公允，爰諭知如主文第2項所示。
六、末按，共有人自共有物分割之效力發生時起，取得分得部分
    之所有權；應有部分有抵押權或質權者，其權利不因共有物
    之分割而受影響。但有下列情形之一者，其權利移存於抵押
    人或出質人所分得之部分：1.權利人同意分割。2.權利人已
    參加共有物分割訴訟。3.權利人經共有人告知訴訟而未參加
    ，民法第824條之1第1項、第2項分別定有明文。揆諸民法第
    824條之1第2項之立法理由，可知該項第1款，乃規定協議分
    割時，權利人同意分割之情形；該項第2款、第3款係指於裁
    判分割時，權利人已參加共有物分割訴訟或已受告知訴訟之
    情形（該條項立法理由參照）。又民法第824條之1第2項第3
    款規定重在擔保物權人是否已受訴訟告知，由法院依民事訴
    訟法第67條之1規定告知者，亦同（謝在全著，民法物權論
    （上），著者發行，103年9月修訂6版，第418頁，可資參照
    〕。另抵押權設定後，受讓抵押物所有權之人，是否為民法
    第824條之1第2項但書所稱之抵押人？雖不無疑義，惟自文
    義解釋而言，立法者雖未對於抵押人為立法解釋，惟觀諸民
    法涉及抵押人之規定，如：民法第863條、第834條、第870
    條之1、第871條、第872條、第873條之1、第879條、第881
    條、第881條之3、第881條之5、第881條之7、第881條之8、
    第881條之11、第881條之12、第881條之13等規定，可知抵
    押權設定後，受讓抵押物所有權之人，亦不失為民法所稱之
    抵押人；再自目的解釋而言，民法第824條之1第3項但書規
    定之立法目的，乃為避免法律關係轉趨複雜，並保護其他共
    有人之權益（該條項立法理由參照），為貫徹該條項但書之
    立法意旨，亦不應將抵押權設定後，受讓抵押物所有權之人
    解釋為非該條項但書所稱之抵押人，以免限縮該條項但書之
    適用範圍。準此，自應認抵押權設定後，受讓抵押物所有權
    之人，即為民法第824條之1第2項但書所稱之抵押人。查，
    系爭土地之共有人被告姚志峯、原共有人姚暐斌曾於84年11
    月28日、85年6月29日，先後以系爭土地應有部分各四分之
    一，設定擔保債權金額新臺幣（下同）60萬元及260萬元之
    抵押權予訴外人臺南市佳里區農會（下稱佳里區農會）及原
    告，有系爭土地之土地建物查詢資料1份卷可按（參見本院
    卷第103頁至第106頁）；因佳里區農會經本院依民事訴訟法
    第67條之1規定告知訴訟後，並未聲明參加訴訟；而原告已
    參加本件共有物分割訴訟，揆之前揭規定，姚志峯、姚暐斌
    先後以系爭土地應有部分各四分之一設定予佳里區農會及原
    告之抵押權，於本件共有物分割之效力發生即本件判決確定
    時，自應分別移存於被告姚志峯、姚暐斌之受讓人即原告所
    分得之部分，附此敘明。
七、據上論結，本件原告之訴為有理由，依民事訴訟法第78條、
    第80條之1，判決如主文。
中    華    民    國   109    年    11    月    30    日
                  民事第一庭  法  官  伍逸康
以上正本係照原本作成。　　　　　　　　　
如不服本判決，應於送達後20日內，向本院提出上訴狀並表明上
訴理由，如於本判決宣示後送達前提起上訴者，應於判決送達後
10日內補提上訴理由書（須附繕本）。如委任律師提起上訴者，
應一併繳納上訴審裁判費。
中　　華　　民　　國　　109 　年　　11　　月　　30　　日
　　　　　　　　　　　　　　　書記官  康紀媛
附表一： 
編號 當事人 應有部分比例 （即訴訟費用分擔比例）  1 被告姚勝男 1/64 2 被告姚志峯 1/4 3 被告姚進強 3/32 4     原告 1/4 5 被告姚俊熒 84/768 6   被告姚謝金說 3/32 7 被告姚惠玲 3/96 8 被告姚翔詠 3/96 9 被告姚弘原 3/96 10 被告姚重嘉 3/32 

附表二
編號 分割後之土地   分割後之所有權人      1 如附圖所示編號A部分，面積209.02平方公尺 分歸被告姚志峯取得。 2 如附圖所示編號B部分，面積209.02平方公尺 分歸原告取得。 3 如附圖所示編號C部分，面積78.38平方公尺 分歸被告姚弘原、姚翔詠、姚惠玲按應有部分各三分之一之比例維持共有。   4 如附圖所示編號D部分，面積78.38平方公尺 分歸被告姚謝金說取得。 5 如附圖所示編號E部分，面積78.38平方公尺 分歸被告姚進強取得。 6 如附圖所示編號F部分，面積78.38平方公尺 分歸被告姚重嘉取得。 7 如附圖所示編號G部分，面積13.07平方公尺 分歸被告姚勝男取得。 8 如附圖所示編號H部分，面積91.45平方公尺 分歸被告姚俊熒取得。